【裁判字號】    99,訴,834
【裁判日期】    990826
【裁判案由】    違章建築
【裁判全文】
臺北高等行政法院判決
                                       99年度訴字第834號
                                     99年8月12日辯論終結
原      告  甲○○
被      告  花蓮縣政府
代  表  人  乙○○○○○○住同上
訴訟代理人  丙○○
上列當事人間違章建築事件，原告不服內政部中華民國99年3 月
23日台內訴字第0980238124號訴願決定，提起行政訴訟，本院判
決如下：
    主  文
原告之訴駁回。
訴訟費用由原告負擔。
    事實及理由
一、程序事項：原告經合法通知，未於言詞辯論期日到場，核無
    行政訴訟法第218 條準用民事訴訟法第386 條各款所列情形
    ，爰併準用民事訴訟法第385 條第1 項前段規定，依被告聲
    請，由其一造辯論而為判決。
二、事實概要：原告遭人檢舉其未經申請許可擅自於花蓮縣花蓮
    市○○街5 號5 樓之3 建築物（下稱系爭建物）屋頂擺放貨
    櫃屋，開設門窗開口並設置防盜窗，被告乃以民國98年11月
    19日府城建字第0980195531號函請花蓮縣花蓮市公所派員現
    場查處，經花蓮市公所勘查後以98年11月27日花市工字第26
    342 號違章建築查報單向被告查報係屬增建之1 層，高度約
    3 公尺，面積約10平方公尺，完成程度約100%之鐵製貨櫃屋
    。案經被告審認，原有公寓大樓頂樓6 樓處，放置鐵製貨櫃
    屋未經申請，認原告違反建築法第25條規定，乃以98年11月
    30日府城建字第0980202319號函檢送違章建築補辦手續通知
    書予原告，限期於1 個月內委託開業建築師依建築法等相關
    規定補辦手續，逾期依違章建築相關規定辦理（下稱原處分
    ）。原告不服，提起訴願經決定駁回，遂提起本件行政訴訟
    。
三、本件原告主張：
（一）建築法第4 條所稱建築物，為定著於土地上或地面下具有
      頂蓋、樑柱或牆壁，供個人或公眾使用之構造物或雜項工
      作物，系爭貨櫃係一活動之水陸倉儲櫃，並非建築物，未
      定著於地面，只需以15噸之重型吊車即可移開，無須人為
      拆除，無建築法第25條之適用。
（二）原告已將系爭貨櫃之門窗全部封閉，無法居住，亦無經濟
      目的，僅用以存放資料及科學電子儀器、材料，並作屋頂
      隔熱之用。而貨櫃屋並非建築物，不可能因補辦手續，由
      違章建築變為合法建物。
（三）原告並聲明：
   1、訴願決定及原處分均撤銷。
   2、訴訟費用由被告負擔。
四、被告則以：
（一）建築法第4 條規定：「本法所稱建築物，為定著於土地上
      或地面下具有頂蓋、樑柱或牆壁，供個人或公眾使用之構
      造物或雜項工作物」、第25條第1 項規定：「建築物非經
      申請直轄市、縣（市）（局）主管建築機關之審查許可並
      發給執照，不得擅自建造或使用或拆除」。次依違章建築
      處理辦法第5 條規定：「直轄市、縣（市）主管建築機關
      ，應於接到違章建築查報人員報告之日起5 日內實施勘查
      ，認定必須拆除者，應即拆除之。認定尚未構成拆除要件
      者，通知違建人於收到通知後30日內，依建築法第30條之
      規定補行申請執照。違建人之申請執照不合規定或逾期未
      補辦申領執照手續者，直轄市、縣（市）主管建築機關應
      拆除之」。
（二）內政部79年10月26日台內營字第842559號函謂：「貨櫃有
      代替房屋使用之事，依行政院60年6 月2 日台60內4973號
      令對『車體』居住如何處理核示之意旨，得視同違章建築
      予以處理」。內政部營建署80年3 月14日營署建字第6212
      號函說明2 ：「卡拉OK貨櫃，若有替代房屋使用之事實，
      縱可隨時任意遷移，但其構造及使用與一般建築物尚無差
      異，且客觀上於使用時有固定之處所，應視為建築法所稱
      之建築物」。及內政部94年9 月26日台內營字第09400095
      53號函說明3 ：「認定有開口之貨櫃屋，有替代房屋使用
      之事實，符合行政院60年6 月2 日台60內4973號令意旨，
      視同違章建築，並依建築法及違章建築處理辦法予以處罰
      乙節，於法尚無不妥」。
（三）原告於系爭建物屋頂上擺放貨櫃屋，縱然未有固定基礎，
      惟依前述中央主管建築機關函釋，存放物品當倉庫使用，
      可認定有替代房屋之事實，且於公寓大廈建築物屋頂置放
      原建築結構設計未考量之貨櫃重物，恐有影響建築結構安
      全之虞；經花蓮縣花蓮市公所98年11月27日花市工字第26
      342 號函查報為違章建築，被告遂於98年11月30日府城建
      字第0980202319號函通知原告限期補辦手續，並無不合。
（四）被告並聲明：
   1、駁回原告之訴。
   2、訴訟費用由原告負擔。
五、如事實概要欄所述之事實，有系爭貨櫃屋照片、被告98年11
    月19日府城建字第0980195531號函、花蓮縣花蓮市公所98年
    11月27日花市工字第26342 號違章建築查報單、被告98年11
    月30日府城建字第0980202319號函暨違章建築補辦手續通知
    書附於原處分卷可稽，堪信為真。
六、原告不服原處分，循序提起行政訴訟，並以系爭貨櫃屋非建
    築法所稱建築物據為主張，故本件應審酌之爭點即為：原告
    置放系爭貨櫃屋是否屬違章建築？原處分是否適法？經查：
（一）按「本法所稱建造，係指左列行為：一、新建：為新建造
      之建築物或將原建築物全部拆除而重行建築者。二、增建
      ：於原建築物增加其面積或高度者。……。」「建築物非
      經申請直轄市、縣（市）（局）主管建築機關之審查許可
      並發給執照，不得擅自建造或使用或拆除。……。」「違
      反第25條之規定者，依左列規定，分別處罰：一、擅自建
      造者，處以建築物造價千分之五十以下罰鍰，並勒令停工
      補辦手續；必要時得強制拆除其建築物。……。」建築法
      第9 條、第25條第1 項、第86條第1項 定有明文。又「本
      辦法所稱之違章建築，為建築法適用地區內，依法應申請
      當地主管建築機關之審查許可並發給執照方能建築，而擅
      自建築之建築物。」「直轄市、縣（市）主管建築機關，
      應於接到違章建築查報人員報告之日起5 日內實施勘查，
      認定必須拆除者，應即拆除之。認定尚未構成拆除要件者
      ，通知違建人於收到通知後30日內，依建築法第30條之規
      定補行申請執照。違建人之申請執照不合規定或逾期未補
      辦申領執照手續者，直轄市、縣（市）主管建築機關應拆
      除之。」違章建築處理辦法第2 條、第5 條亦有明定。
（二）次按，內政部94年9 月26日台內營字第0940009553號函：
      「……本案貴府認定有開口之貨櫃屋，有替代房屋使用之
      事實，符合行政院60年6 月2 日台60內4973號令意旨，視
      同違章建築，並依建築法及違章建築處理辦法予以處罰乙
      節，於法尚無不妥。……。」內政部79年10月26日台內營
      字第842559號解釋函同其意旨，故貨櫃如有頂蓋、周圍如
      牆，且其使用非在臨時置放，而係供代替房屋反覆使用，
      則與定著物無異，將之視同違章建築處理，應無違建築物
      之定義規定及違章建築處理法規之意旨，改制前行政法院
      84年度判字第3283號判決理由亦認前開內政部79年10月26
      日台內營字第842559號函釋可予適用。
（三）本件原告經檢舉未經申請許可擅自於花蓮縣花蓮市○○街
      5 號5 樓之3 建築物屋頂擺放貨櫃屋，該貨櫃屋開設門窗
      ，並設置防盜窗，屬增建之1 層，高度約3 公尺，面積約
      10平方公尺，有花蓮市該公所98年11月27日花市工字第26
      342 號違章建築查報單、照片附於原處分卷可稽，該貨櫃
      屋於查報時，既設有門窗替代房屋使用，且原告於起訴狀
      內亦自承貨櫃老舊吊離有安全顧慮，顯見其移動不易，顯
      非僅供臨時性之使用，故被告將之視同違章建築處理，於
      法尚無不合，原告既未依法申請當地主管建築機關之審查
      許可並發給執照而為使用，則被告認定原告違反建築法第
      25條規定，洵非無據。
七、綜上所述，原告未經申請許可擅自於花蓮縣花蓮市○○街5
    號5 樓之3 建築物屋頂擺放貨櫃屋，被告認定原告違反建築
    法第25條規定，並以原處分通知原告於1 個月內委託開業建
    築師依建築法等相關規定補辦手續，逾期依違章建築相關規
    定辦理，於法並無違誤，訴願決定遞予維持，亦無不合。從
    而原告訴請撤銷訴願決定及原處分，為無理由，應予駁回。
八、本件事證已臻明確，兩造其餘攻擊防禦方法及聲明陳述，於
    判決結果無影響，爰不逐一論列，附此敘明。
據上論結，本件原告之訴為無理由，依行政訴訟法第98條第1項
前段、第218 條、民事訴訟法第385 條第1 項前段，判決如主文
。
中    華    民    國    99    年    8     月    26    日
                   臺北高等行政法院第三庭
                             審判長法  官  林樹埔
                                   法  官  蕭忠仁
                                   法  官  劉穎怡
上為正本係照原本作成。
如不服本判決，應於送達後20日內，向本院提出上訴狀並表明上
訴理由，如於本判決宣示後送達前提起上訴者，應於判決送達後
20日內補提上訴理由書（須按他造人數附繕本）。
中    華    民    國    99    年    8     月    26    日
                                   書記官  林苑珍

司法院資訊處製作；財團法人民間司法改革基金會備份。
